---
title: "BREAST CANCER WISCONSIN"
author: "Javier Ramírez"
date: "2026-06-18"
output: word_document
---

```{r setup, include=FALSE}
knitr::opts_chunk$set(echo = TRUE)
```

## R Markdown

BREAST CANCER WISCONSIN ANALYSIS

Clasificación de tumores provenientes de muestras de cancer de mama en Benignos o Malignos a partir de la base de datos de UCI Machine Learning Repository sobre datos de Wisconsin. Se compararán distintos modelos de clasificación para ver cual es el que mejor lo hace.

```{r}
url = "https://archive.ics.uci.edu/ml/machine-learning-databases/breast-cancer-wisconsin/wdbc.data"

nombres = c(
  "ID", "Diagnosis",
  "radius_mean", "texture_mean", "perimeter_mean", "area_mean", "smoothness_mean",
  "compactness_mean", "concavity_mean", "concave_points_mean", "symmetry_mean", "fractal_dimension_mean",
  "radius_se", "texture_se", "perimeter_se", "area_se", "smoothness_se",
  "compactness_se", "concavity_se", "concave_points_se", "symmetry_se", "fractal_dimension_se",
  "radius_worst", "texture_worst", "perimeter_worst", "area_worst", "smoothness_worst",
  "compactness_worst", "concavity_worst", "concave_points_worst", "symmetry_worst", "fractal_dimension_worst"
)

dat = read.csv(url, header = FALSE, col.names = nombres)
head(dat)
length(dat$ID)

```


Características iniciales de los datos:

  - Total de observaciones: 569. 
  - Total de variables: 1 identificador, 1 de diagnóstico (B o M), 30 de características.
  - Variable objetivo: Diagnóstico, clasificar tumores según sus características para saber si son benignos o malignos.
  - Significado de las clases: M es tumor maligno, B es tumor benigno. Se toma M como la clase positiva ya que se busca detectar los tumores malignos.
  - Origen de los datos: UCI Machine Learning Repository.
  
En cuanto a los tumores podemos ver que hay: 

```{r}
prop.table(table(dat$Diagnosis))
```

Es decir, un 37.26% de malignos y el resto benignos. No existe desequilibrio entre observaciones.




```{r}
x = dat[, 3:32]
head(x)
#corrplot(cor(x), method = "ellipse")
```


Vemos claras relaciones lineales positivas entre la mayoría de variables siendo las más importantes:

```{r}
M = cor(x)
maximos = numeric(nrow(M))
variable_maxima = character(nrow(M))

for(i in 1:nrow(M)){
  
  # Copio la fila i
  fila = M[i, ]
  
  # Elimino la diagonal, es decir, la correlación de la variable consigo misma
  fila[i] = NA
  
  # Guardo el valor máximo de la fila sin contar la diagonal
  maximos[i] = max(fila, na.rm = TRUE)
  
  # Guardo el nombre de la variable con la que tiene mayor correlación
  variable_maxima[i] = names(which.max(fila))
}

# Creo una tabla resumen
resultado = data.frame(
  Variable = rownames(M),
  Max_correlacion = maximos,
  Variable_mas_correlacionada = variable_maxima
)

resultado
```


Analisis 1. Analisis discriminante

Primero construimos el modelo sin separar datos de entrenamiento y test

```{r}
library (MASS)
m1 = lda(dat$Diagnosis ~ ., data = x)
names(m1)
m1$prior
m1$means
p1 = predict(m1)
t1 = table(p1$class, dat$Diagnosis)
addmargins(t1)
sum(t1[1,1], t1[2,2])/sum(t1[1,1], t1[2,2], t1[1,2], t1[2,1])*100
```


Para un análisis sin separación de entrenamiento y test se obtiene un 96.5% de precisión fallando en la clasificación de 18 benignos como malignos y en 2 malignos como benignos.

Accuracy:

```{r}
acc1 = sum(t1[1,1], t1[2,2]) / sum(t1[1,2], t1[2,1], t1[1,1], t1[2,2])*100
acc1
```


Sensibilidad:

```{r}
sens1 = t1[1,1] / (t1[1,1] + t1[[1,2]])*100
sens1
```

Especificidad:

```{r}
esp1 = t1[2,2] / (t1[2,2] + t1[[2,1]])*100
esp1
```



Hacemos ahora la separación entre entrenamiento y test (80 / 20).

```{r}
set.seed(123)
nsample = sample(1:length(dat$ID), 455)
length(nsample)
train = dat[nsample, ]
test = dat[-nsample, ]
x_train12 = train[ ,3:32]
x_test12 = test[ ,3:32]

m12 = lda(train$Diagnosis ~ ., data = x_train12)
p12 = predict(m12, newdata = x_test12)
length(p12$class)
t12 = table(test$Diagnosis, p12$class)
addmargins(t12)
```

```{r}
acc12 = sum(t12[1,1] + t12[2,2]) / sum(t12[1,1] + t12[2,2] + t12[1,2] + t12[2,1])*100
acc12
```

Con la separación entre entrenamiento y test la precisión en el conjunto de test es del 95.61%, clasificando 1 tumor benigno como maligno y 4 malignos como benignos. Ha empeorado poco en la precisión global aunque se ha equivocado más en la clasificación de tumores malignos lo cual es más preocupante.

Sensibilidad:

```{r}
sens12 = t12[1,1] / (t12[1,1] + t12[[1,2]])*100
sens12
```

Especificidad:

```{r}
esp12 = t12[2,2] / (t12[2,2] + t12[[2,1]])*100
esp12
```


Análisis 2. Análisis discriminante con componentes principales para reducir dimensiones.

```{r}
set.seed(123)
nsample2 = sample(1:length(dat$ID), 455)
length(nsample2)
train2 = dat[nsample2, ]
test2 = dat[-nsample2, ]
dim(train2)
dim(test2)
x_train2 = train2[ ,3:32]
x_test2 = test2 [ ,3:32]
y_train2 = train2$Diagnosis
y_test2 = test2$Diagnosis

fit2 = princomp(x_train2, cor = T)
plot(fit2, type = "lines")
cumsum((fit2$sdev^2)/32*100) 

```


Como no hay una diferencia clara hago dos análisis, uno con 3 componentes principales, otro con 5 y otro con 7. Si miramos la tabla de variabilidad explicada acumulada podemos ver también que una buena elección sería 13 componentes. Para el análisis con 3, 5, 7 y 13 componentes principales tenemos que coger reescalar los datos de entrenamiento y test en estos 3 componentes, es decir, pasarlos de 32 dimensiones a 3, 5, 7 y 13. Los valores de cada observación en las nuevas dimensiones están en fit2$scores.


```{r}
r1 = 3
scores_train2 = as.data.frame(fit2$scores[, 1:r1])
scores_train2$Diagnosis = y_train2
head(scores_train2)

```
```{r}
x_test_scaled2 = scale(x_test2, center = fit2$center, scale = fit2$scale)
scores_test2 = as.data.frame(as.matrix(x_test_scaled2) %*% unclass(fit2$loadings)[, 1:r1])
colnames(scores_test2) = colnames(scores_train2)[1:r1]
scores_test2$Diagnosis = y_test2
head(scores_test2)
```


Reducida la dimesión a 3 componentes aplico el análisis discriminante para comprobar la validez del modelo

```{r}
m122 = lda(train2$Diagnosis ~ ., data = scores_train2)
p122 = predict(m122, newdata = scores_test2)
t122 = table(test2$Diagnosis, p122$class)
addmargins(t122)
```


La precisión es de un 93.86% clasificando 7 tumores M como B pero sin fallar en los B


```{r}
acc122 = sum(t122[1,1] + t122[2,2]) / sum(t122[1,1] + t122[2,2] + t122[1,2] + t122[2,1])*100
acc122
```

Sensibilidad:

```{r}
sens122 = t122[1,1] / (t122[1,1] + t122[[1,2]])*100
sens122
```

Especificidad:

```{r}
esp122 = t122[2,2] / (t122[2,2] + t122[[2,1]])*100
esp122
```


Si hacemos el análisis para 5 componentes:

```{r}
r2 = 5
set.seed(123)
nsample3 = sample(1:length(dat$ID), 455)
length(nsample3)
train3 = dat[nsample3, ]
test3 = dat[-nsample3, ]
dim(train3)
dim(test3)
x_train3 = train3[ ,3:32]
x_test3 = test3 [ ,3:32]
y_train3 = train3$Diagnosis
y_test3 = test3$Diagnosis

scores_train3 = as.data.frame(fit2$scores[ ,1:r2])
scores_train3$Diagnosis = y_train3
x_test_scaled3 = scale(x_test3, center = fit2$center, scale = fit2$scale)
scores_test3 = as.data.frame(as.matrix(x_test_scaled3) %*% unclass(fit2$loadings)[, 1:r2])
colnames(scores_test3) = colnames(scores_train3)[1:r2]
scores_test3$Diagnosis = y_test3

m123 = lda(train3$Diagnosis ~ ., data = scores_train3)
p123 = predict(m123, newdata = scores_test3)
t123 = table(scores_test3$Diagnosis, p123$class)
addmargins(t123)
```



```{r}
acc123 = sum(t123[1,1] + t123[2,2]) / sum(t123[1,1] + t123[2,2] + t123[1,2] + t123[2,1])*100
acc123
```

La precisión ha aumentado un poco ya que hay un error menos en la claisifación de un M como B.

Sensibilidad:

```{r}
sens123 = t123[1,1] / (t123[1,1] + t123[[1,2]])*100
sens123
```

Especificidad:

```{r}
esp123 = t123[2,2] / (t123[2,2] + t123[[2,1]])*100
esp123
```


Para 7 componentes tenemos:

```{r}
r3 = 7
set.seed(123)
nsample4 = sample(1:length(dat$ID), 455)
train4 = dat[nsample4, ]
test4 = dat[-nsample4, ]
x_train4 = train4[ ,3:32]
x_test4 = test4[ ,3:32]
y_train4 = train4$Diagnosis
y_test4 = test4$Diagnosis

scores_train4 = as.data.frame(fit2$scores[ ,1:r3])
scores_train4$Diagnosis = y_train4
x_test_scaled4 = scale(x_test4, center = fit2$center, scale = fit2$scale)
scores_test4 = as.data.frame(as.matrix(x_test_scaled4) %*% unclass(fit2$loadings)[, 1:r3])
colnames(scores_test4) = colnames(scores_train4)[1:r3]
scores_test4$Diagnosis = y_test4

m124 = lda(train4$Diagnosis ~ ., data = scores_train4)
p124 = predict(m124, newdata = scores_test4)
t124 = table(scores_test4$Diagnosis, p124$class)
addmargins(t124)
```

```{r}
acc124 = sum(t124[1,1] + t124[2,2]) / sum(t124[1,1] + t124[2,2] + t124[1,2] + t124[2,1])*100
acc124
```

Misma precisión que para 5 componentes cometiendo los mismos errores.

Sensibilidad:

```{r}
sens124 = t124[1,1] / (t124[1,1] + t124[[1,2]])*100
sens124
```

Especificidad:

```{r}
esp124 = t124[2,2] / (t124[2,2] + t124[[2,1]])*100
esp124
```


Para 13 componentes:

```{r}
r4 = 14
set.seed(123)
nsample5 = sample(1:length(dat$ID), 455)
train5 = dat[nsample5, ]
test5 = dat[-nsample5, ]
x_train5 = train5[ ,3:32]
x_test5 = test5[ ,3:32]
y_train5 = train5$Diagnosis
y_test5 = test5$Diagnosis

scores_train5 = as.data.frame(fit2$scores[ ,1:r4])
scores_train5$Diagnosis = y_train5
x_test_scaled5 = scale(x_test5, center = fit2$center, scale = fit2$scale)
scores_test5 = as.data.frame(as.matrix(x_test_scaled5) %*% unclass(fit2$loadings)[, 1:r4])
colnames(scores_test5) = colnames(scores_train5)[1:r4]
scores_test5$Diagnosis = y_test5

m125 = lda(train5$Diagnosis ~ ., data = scores_train5)
p125 = predict(m125, newdata = scores_test5)
t125 = table(scores_test5$Diagnosis, p125$class)
addmargins(t125)
```


Misma precisión que para 7 componentes.

Accuracy

```{r}
acc125 = acc124
acc125
```


Sensibilidad:

```{r}
sens125 = t125[1,1] / (t125[1,1] + t125[[1,2]])*100
sens125
```

Especificidad:

```{r}
esp125 = t125[2,2] / (t125[2,2] + t125[[2,1]])*100
esp125
```



Análisis 3. Árbol de regresión

Uso de un árbol de regresión de clasificación para clasificar los tumores.

```{r}
library(rpart)
install.packages("rpart.plot")
library(rpart.plot)
set.seed(123)
nsample7 = sample(1:length(dat$ID), 455)
train7 = dat[nsample7, ]
test7 = dat[-nsample7, ]
x_train7 = train7[ ,3:32]
x_test7 = test7[ ,3:32]

t3 = rpart(train7$Diagnosis ~ ., data = x_train7)
printcp(t3)
plotcp(t3)
t32 = prune(t3, cp = 0.042)
printcp(t32)
```

```{r}
p7 = predict(t3, newdata = x_test7)
p72 = predict(t32, newdata = x_test7)
test7$Diagnosisp = factor(p7[, 1]<.5, labels = c("B","M")) 
test7$Diagnosisp2 = factor(p72[, 1]<.5, labels = c("B","M")) 

solt7 = table(test7$Diagnosis, test7$Diagnosisp) 
addmargins(solt7)

```

```{r}
acc7 = sum(solt7[1,1], solt7[2,2])/sum(solt7[1,1], solt7[2,2], solt7[1,2], solt7[2,1])*100
acc7
```

Con el árbol de regresión completo se obtiene una precisión del 92.98% clasificando 4 B como M y 4 M como B.

Sensibilidad:

```{r}
sens7 = solt7[1,1] / (solt7[1,1] + solt7[[1,2]])*100
sens7
```

Especificidad:

```{r}
esp7 = solt7[2,2] / (solt7[2,2] + solt7[[2,1]])*100
esp7
```

```{r}
solt72 = table(test7$Diagnosis, test7$Diagnosisp2)
addmargins(solt72)
```

```{r}
acc72 = sum(solt72[1,1], solt72[2,2])/sum(solt72[1,1], solt72[2,2], solt72[1,2], solt72[2,1])*100
acc72
```

Con el árbol podado según plotcp se obtiene una precisión algo más baja, 92.1%.


Sensibilidad:

```{r}
sens72 = solt72[1,1] / (solt72[1,1] + solt72[[1,2]])*100
sens72
```

Especificidad:

```{r}
esp72 = solt72[2,2] / (solt72[2,2] + solt72[[2,1]])*100
esp72
```

En cuanto a la importancia de las variables usadas para el diagnostico tenemos:

```{r}
t3$variable.importance
```

Las variables claramente más importantes para la clasificación de los tumores son perimeter_worst, radius_worst, area_worst, perimenter_mean, radius_mean y area_mean muy por encima del resto de variables.

Análisis 4. Random Forest

```{r}
install.packages("randomForest")
library(randomForest)
set.seed(123)
nsample8 = sample(1:length(dat$ID), 455)
train8 = dat[nsample8, ]
test8 = dat[-nsample8, ]
write.csv(
  data.frame(ID = test8$ID),
  "test_ids_breast_cancer.csv",
  row.names = FALSE
)
train8$Diagnosis = factor(ifelse(train8$Diagnosis == "M", 1, 0))
test8$Diagnosis = factor(ifelse(test8$Diagnosis == "M", 1, 0), levels = levels(train8$Diagnosis))
x_train8 = train8[ ,3:32]
x_test8 = test8[ ,3:32]
r8 = randomForest(train8$Diagnosis ~., data = x_train8)
p8 = predict(r8, newdata = x_test8)
t8 = table(test8$Diagnosis, p8)
dimnames(t8)[[1]] = c("B", "M")
dimnames(t8)[[2]] = c("B", "M")
addmargins(t8)
```

```{r}
acc8 = sum(t8[1,1], t8[2,2])/sum(t8[1,2], t8[2,1], t8[1,1], t8[2,2])*100
acc8
```

Obtenemos una precisión del 94.73%.

Sensibilidad:

```{r}
sens8 = t8[1,1] / (t8[1,1] + t8[[1,2]])*100
sens8
```

Especificidad:

```{r}
esp8 = t8[2,2] / (t8[2,2] + t8[[2,1]])*100
esp8
```


En cuanto a la relevancia de las variables a la hora de hacer la clasificación de los tumores, el modelo de Random Forest usa:

```{r}
varImpPlot(r8)
```

Siendo las variables más importantes: perimeter_worst, concave_points_worst, radius_worst, concave_points_mean y area_worst.

Conclusión del análsis y selección del modelo.

Para una primera comparacion comparamos las precisiones de cada modelo


```{r}
modelos = c(
  "LDA",
  "PCA + LDA 3 CP",
  "PCA + LDA 5 CP",
  "PCA + LDA 7 CP",
  "PCA + LDA 14 CP",
  "Árbol completo",
  "Random Forest"
)

accuracys = c(acc12, acc122, acc123, acc124, acc125, acc7, acc8)

sensibilidades = c(sens12, sens122, sens123, sens124, sens125, sens7, sens8)

especificidades = c(esp12, esp122, esp123, esp124, esp125, esp7, esp8)


tabla_modelos = data.frame(
  Modelo = modelos,
  Accuracy = accuracys,
  Sensibilidad = sensibilidades,
  Especificidad = especificidades
)

tabla_modelos
```


Para calcular cual es el mejor modelo planteamos una funcion de coste para penalizar en mayor medida la clasificacion de tumores malignos como benignos que el caso contrario. La funcion de coste será FC = 10 * B/M + 500 * M/B.

```{r}
coste_FP = 10
coste_FN = 500

FP12 = t12[1, 2]
FN12 = t12[2, 1]
coste12 = coste_FP * FP12 + coste_FN * FN12

FP122 = t122[1, 2]
FN122 = t122[2, 1]
coste122 = coste_FP * FP122 + coste_FN * FN122

FP123 = t123[1, 2]
FN123 = t123[2, 1]
coste123 = coste_FP * FP123 + coste_FN * FN123

FP124 = t124[1, 2]
FN124 = t124[2, 1]
coste124 = coste_FP * FP124 + coste_FN * FN124

FP125 = t125[1, 2]
FN125 = t125[2, 1]
coste125 = coste_FP * FP125 + coste_FN * FN125

FP7 = solt7[1, 2]
FN7 = solt7[2, 1]
coste7 = coste_FP * FP7 + coste_FN * FN7

FP8 = t8[1, 2]
FN8 = t8[2, 1]
coste8 = coste_FP * FP8 + coste_FN * FN8


costes = c(
  coste12,
  coste122,
  coste123,
  coste124,
  coste125,
  coste7,
  coste8
)

tabla_costes = data.frame(
  Modelo = modelos,
  Funcion_coste = costes
)

tabla_costes
```


El mejor modelo es el de predicción con Random Forest ya que es el de mayor especificidad y por tanto el que tiene una menor funcion de coste asociada a los errores que comete ya que únicamente comete 3 errores de FN.